【裁判字號】    88,訴,2466
【裁判日期】    890131
【裁判案由】    貪污等
【裁判全文】
臺灣高雄地方法院刑事判決                        八十八年度訴字第二四六六號
    公  訴  人  臺灣高雄地方法院檢察署檢察官
    被      告  乙○○
    指定辯護人  本院公設辯護人  甲○○
右列被告因貪污案件，經檢察官提起公訴 (八十八年度偵字第一九三三四、一九六六
四號），本院判決如左：
    主  文
乙○○連續依據法令從事公務之人員，利用職務上之機會，詐取財物，處有期徒刑貳
年。緩刑伍年。
    事  實
一、乙○○係台灣土地銀行鳳山分行八職等辦事員（目前已因案去職），為依據法令
    從事公務之人員。因投資買賣股票失利，需錢解困，竟利用職務上之機會，基於
    詐取財物之概括犯意，自民國八十七年十二月十六日起至八十八年一月十六日止
    ，利用其辦理該分行放款收回帳務而持有帳務資料之機會，連續六次（詳如附表
    所示犯罪日期）將持有貸款客戶繳還貸款之聯行代收貸款本息劃收報單，及現金
    繳納之貸款本息單據，以「其他預收款（償還款）」科子目先行列帳，之後於沖
    轉帳務時，將會計已編妥會計編號且已蓋妥「轉帳訖」之「放款收入傳票」予以
    抽出毀損，而毀棄公務員職務上所掌管之「放款收入傳票」之文書，復基於偽造
    私文書之牽連犯意，而盜用該分行業務主管襄理高景義置放於其處之印章於其偽
    造之公務員基於私經濟行為所制作之「轉帳收入傳票」私文書上「主管」及「主
    辦」欄，足以生損害於該分行及業務主管襄理高景義，並以此偽造之「轉帳收入
    傳票」替換上開毀棄之「放款收入傳票」單據，並行使交由不知情而未加查核之
    櫃員記帳，使櫃員陷於錯誤進而轉入該偽造之「轉帳收入傳票」上其所指定借用
    之其母丙○○○、其兄葉世榮及其同行行員黃慶宏等三人如附表所示之活期儲蓄
    存款帳戶，各詐得如附表所示六次之金額共計新台幣（下同）二百四十八萬元，
    供已任意領用。嗣因貸款客戶李昆龍來行還款，後經該分行於八十八年七月廿日
    查核發現貸款餘額有誤，乙○○乃自動坦承而查獲上情。而乙○○除於該分行查
    獲前已歸還所詐取之金額十萬元及八萬元（如附表所示日期）外，另隨於如附表
    所示之八十八年七月二十日及二十三日，將其餘所詐取之金額二百三十萬元全部
    歸還，並在犯罪偵查機關未發覺前，於同年月二十七日向有偵查犯罪權限之台灣
    高雄地方法院檢察署自首，表明願接受裁判。
二、案經乙○○自首及台灣土地銀行函送臺灣高雄地方法院檢察署檢察官偵查起訴。
    理  由
一、訊據被告乙○○已於偵查及本院審理中，坦承右揭因投資股票失利，乃利用職務
    上持有帳冊資料之機會，抽出「放款收入傳票」加以毀棄公務員職務上所掌管文
    書，而代之其偽造蓋有該分行襄理高景義印章之其基於私經濟行為所制作「轉帳
    收入傳票」之私文書，使不知情之行員進而轉入其所借用指定之帳戶，供已領用
    得逞之事實不諱，核與被告向檢察官自首後移請法務部調查局高雄縣調查站調查
    時被告自白之犯罪事實，及台灣土地銀行政風室八十八年七月三十一日以政查字
    第八八０００二一六二號函送之被告犯罪事實，均相符合；並有卷附被告之自白
    書一紙、偽造之轉帳收入傳票六紙、及丙○○○、葉世榮、黃慶宏三人之存款分
    戶明細表各一紙附卷可資佐證。事證明確，被告右揭利用職務上之機會，以抽換
    毀棄公務員職務上掌管之文書及行使偽造之私文書之方式，詐領財物供已領用之
    犯行，均堪認定，應依法論科。
二、按台灣土地銀行係台灣省政府所投資設立之金融公營事業機構，被告乙○○原係
    台灣土地銀行鳳山分行八職等辦事員，有該行被告工作經歷卡在卷足憑，為依據
    法令從事公務之人員；核被告上開利用職務上之機會，以抽換毀棄公務員職務上
    掌管之文書及行使偽造公務員基於私經濟行為所制作之「轉帳收入傳票」之私文
    書（參見卷附最高法院八十八年度台上字第四七三四號判決：「台灣土地銀行雖
    為公營銀行，但於存款戶辦理定期存款時，所製作之在單，乃本院私經濟行為而
    製作之文書，為私文書；其後為核對存款帳目所製作之對帳單，亦同」意旨）之
    方式，詐領財物之行為，係犯貪污治罪條第五條第一項第二款之公務員利用職務
    上之機會詐取財物、刑法第一百三十八條之毀棄公務員職務上掌管之文書、刑法
    第二百十六條之行使第二百十條之偽造私文書罪。被告盜蓋高景義印章之行為，
    係偽造「轉帳收入傳票」私文書之部分行為及偽造後再持以行使偽造私文書，其
    偽造之低度行為為行使之高度行為所吸收，均不另論罪。再被告連續六次行使偽
    造私文書之犯行，係時間緊接，觸犯犯罪構成要件相同之罪名，顯係基於概括之
    犯意反覆為之，應依連續犯之規定，以一罪論。而被告所犯公務員利用職務上之
    機會詐取財物罪嫌，與毀損公務員職務上掌管文書罪及連續行使偽造私文書罪間
    ，有方法行為及目的行為之牽連關係，應依刑法第五十五條之規定，從一情節較
    重之公務員利用職務上之機會詐取財物罪論處。
三、查政風機構人員設置條例於第五條各款規定有關於政風機構掌理事項，除其中第
    三款規定，政風機構掌理事項，為關於本機關員工貪瀆不法之預防、發掘及處理
    檢舉事項與公務人員之貪瀆犯罪有關外，其餘之職掌事項，均與犯罪偵查無涉；
    而即使從上開第五款規定之文義上解釋，亦難認政風機構係刑事訴訟法上之犯罪
    偵查機關，是以本件被告雖於向台灣高雄地方法院地檢署自白犯罪事實前，已經
    該分行政風室發覺，但仍非無刑法第六十二條自首規定之適用。本件被告所犯貪
    污治罪條例第五條第一項第二款之罪，確於有偵查犯罪權限之機關知悉其犯罪嫌
    疑前，在八十八年七月二十七日向台灣高雄地方法院檢察署自首犯罪，表明願接
    受裁判，且於自首前亦已自動繳交全部犯罪所得二百四十八萬元予台灣土地銀行
    ，已論述如前，正核符貪污治罪條例第八條第一項前段規定，可減輕或免除其刑
    ；因被告身為依據法令從事公務之人員，國家本課予較高之道德標準，竟不知廉
    潔自持，而利用職務上之機會詐取財物達二百四十八萬元，情節實不可言輕，為
    飭官箴，當不可遽免其刑，乃減輕其刑。惟案發時被告年方三十幾，且育有三幼
    女分別為七、五、三歲（見附卷之戶籍資料），家計負擔之責諒係不輕，而其父
    母葉昆山、丙○○○均因病長期治療中，所費又不貲，因一時利令智昏，鑄下大
    錯，衡其犯罪情狀，尚非全然不可憫恕，是以縱依上開自首規定減輕其刑，而處
    以最低刑，仍嫌過重，爰依刑法第五十九條規定，再遞減輕其刑。
四、審酌被告犯後坦承犯行，且表懺悔在卷，案發後隨全數返還詐得款項，使該分行
    不致造成損失；及其雖因本件去職而造成失業，為顧家計，旋參加八十八年十二
    月份之郵務行政特考，致力於公職，有參加之入場證附卷可參，可見非劣行不悛
    之輩等一切情狀，爰酌情量處如主文所示之刑，以資懲儆。末查，被告素行良好
    ，前未曾犯罪受有期徒刑以上刑之宣告，有本院被告全國前案紀錄表在卷可稽；
    雖被告任職公務，而不知廉潔自持，竟詐取財物達二百四十八萬元，本應接受國
    法制裁，然考量被告於案發自首因而去職後，即投入國家考試，本性不差，顯見
  其經本次起訴並到庭接受審判後應知警惕，諒不致再犯才是，為免身繫囹圄，本
    院因認對被告所處之刑，以暫不執行為適當，爰併予宣告緩刑伍年，以啟自新。
    至被告盜用高景義印章偽造之「轉帳收入傳票」六張，因已交予該行收報執，已
    非被告所有，爰不予宣告沒收；另「盜用」高景義之印章，尚非刑法二百十九條
    之「偽造」印章、印文可比，亦不宣告沒收，公訴人就此所請，容有誤會，均一
    併敘明。
據上論斷，應依刑事訴訟法第二百九十九條第一項前段，貪污治罪條例第二條前段、
第五條第一項第二款、第八條第一項前段，刑法第十一條、第一百三十八條、第二百
十六條、第二百十條、第五十六條、第五十五條、第五十九條、第七十四條第一款，
判決如主文。
中    華     民     國    八十九    年      一      月      卅一        日
                                  臺灣高雄地方法院刑事第七庭
                                      法  官  藍  家  慶
右正本證明與原本無異。
如不服本判決，應於判決送達後十日內，向本院提出上訴狀。
                                      書記官  許  雅  惠
中    華     民     國    八十九    年      一      月      卅一        日
附  表：
┌───────────────────────────────────────┐
│台灣土地銀行鳳山分行辦事員乙○○利用職務上機會詐取財物之相關款項明細表        │
├───────┬──────┬────────┬──────────┬────┤
│犯  罪  日  期│犯罪所得財物│轉入之相關帳戶  │補回犯罪所得財物日期│補回金額│
├───────┼──────┼────────┼──────────┼────┤
│              │            │                │八十八年五月六日    │十 萬 元│
│              │            │                ├──────────┼────┤
│              │            │丙  ○  ○  ○  │八十八年五月二十二日│八 萬 元│
│八十七年十二月│五十五萬元  │  (被告之母)    ├──────────┼────┤
│十六日        │            │000-000-00000-0 │八十八年七月二十日  │十 萬 元│
│              │            │                ├──────────┼────┤
│              │            │                │八十八年七月二十三日│廿七萬元│
├───────┼──────┼────────┼──────────┼────┤
│              │            │丙  ○  ○  ○  │                    │        │
│八十七年十二月│三 十 萬元  │  (被告之母)    │八十八年七月二十三日│三十萬元│
│二十一日      │            │000-000-00000-0 │                    │        │
├───────┼──────┼────────┼──────────┼────┤
│              │            │葉    世     榮 │                    │        │
│八十七年十二月│三十七萬元  │  (被告之兄)    │八十八年七月二十三日│三十七萬│
│二十一日      │            │000-000-00000-0 │                    │元      │
├───────┼──────┼────────┼──────────┼────┤
│              │            │丙  ○  ○  ○  │                    │        │
│八十七年十二月│三十三萬元  │  (被告之母)    │八十八年七月二十三日│三十三萬│
│三十日        │            │000-000-00000-0 │                    │元      │
├───────┼──────┼────────┼──────────┼────┤
│              │            │黃    慶     宏 │                    │        │
│八十八年一月十│五十三萬元  │  (分行行員)    │八十八年七月二十三日│五十三萬│
│五日          │            │000-000-00000-0 │                    │元      │
├───────┼──────┼────────┼──────────┼────┤
│              │            │丙  ○  ○  ○  │                    │        │
│八十八年一月十│四 十 萬元  │  (被告之母)    │八十八年七月二十三日│四十萬元│
│六日          │            │000-000-00000-0 │                    │        │
└───────┴──────┴────────┴──────────┴────┘
附錄所犯法條：
貪污治罪條例第五條第一項第二款：
有下列行為之一者，處七年以上有期徒刑，得併科新台幣六千萬元以下罰金：
二、利用職務上之機會，詐取財物者。
刑法第一百三十八條：
毀棄、損壞或隱匿公務員職務上掌管或委託第三人掌管之文書、圖畫、物品，或致令
不堪用者，處五年以下有期徒刑。
刑法第二百十六條：
行使第二百十條至第二百十五條之文書者，依偽造、變造文書或登載不實事項或使登
載不實事項之規定處斷。
刑法第二百十條：
偽造、變造私文書，足以生損害於公眾或他人者，處五年以下有期徒刑。


司法院資訊處製作；財團法人民間司法改革基金會備份。
